臺灣高等法院高雄分院民事判決　　　　96年度上更(一)字第10號
　　上　訴　人　丙○○
　　訴訟代理人　陳裕文律師
　　　　　　　　陳正男律師
　　　　　　　　侯勝昌律師
　　被　上訴人　甲○○
　　訴訟代理人　許明德律師
　　　　　　　　鄭勝智律師
上列當事人間請求返還房屋等事件，上訴人對於中華民國94年11
月17日臺灣高雄地方法院94年度訴字第1516號第一審判決提起上
訴，經最高法院第一次發回，本院於民國96年6 月27日言詞辯論
終結，判決如下：
    主    文
上訴駁回。
第二審及發回前第三審訴訟費用除確定部分外由上訴人負擔。
原判決第一項所稱之「交還前開房屋之日」為民國九十五年一月
二十日。
    事 實 及 理 由
一、被上訴人起訴主張：其所有坐落高雄縣鳥松鄉○○段19號，
    面積379 平方公尺土地，及其上建號997 號即門牌號碼高雄
    縣鳥松鄉○○路166 號4 層樓房屋（下稱系爭房地），係上
    訴人向被上訴人借用。被上訴人屢經催討返還，上訴人均置
    不理。嗣上訴人於民國（下同）93年3 月23日出具切結書，
    允諾系爭房地於被上訴人與他人訂立買賣合約30天內返還，
    如有違背因而致被上訴人受損害時願負賠償責任。系爭房地
    被上訴人於94年1 月5 日出售予訴外人莊奇峰，價金新台幣
    （下同）2800萬元，言明訂約後47日（即94年2 月21日）內
    交付。因上訴人未依切結書之約定返還系爭房地，致被上訴
    人無法如期將系爭房地交付莊奇峰，莊奇峰因而訴請台灣高
    雄地方法院以94年度訴字第903 號判決被上訴人應給付莊奇
    峰違約金280 萬元確定，被上訴人已依判決給付莊奇峰280
    萬元完畢。依上訴人出具之切結書，上訴人應就被上訴人上
    開違約金損害負賠償責任（上訴人雖於95年1 月20日返還系
    爭房地，被上訴人並於同年月25日將系爭房地出售與訴外人
    潘秀蓮，然與被上訴人真意、立承諾書之時空背景、條件狀
    況迥不相同，上訴人已不得請求該300 萬元或主張抵銷）。
    又上訴人未在被上訴人94年1 月5 日將系爭房地出售莊奇峰
    後30日內返還，則上訴人自94年2 月5 日起占有系爭房地，
    即無法律上權源而受有相當於租金之不當得利等情，爰依切
    結書及民法第179 條之法律關係，求為判決：（一）上訴人
    應給付被上訴人18萬2184元，及自94年11月5 日起至返還系
    爭房屋之日止，按月給付被上訴人2 萬2733元（原審判決上
    訴人應給付14萬5744元，及自94年11月5 日起至返還系爭房
    屋之日止，按月給付被上訴人1 萬8218元，超過部分之請求
    ，漏未判決）。（二）上訴人應給付280 萬元，及自起訴狀
    繕本送達之翌日（即94年7 月16日）起至清償日止按週年利
    率5%計算之利息。於本院聲明（一）上訴駁回。（二）第一
    、二審訴訟費用均由上訴人負擔。
二、上訴人則以：其雖曾向被上訴人借用系爭房地使用，並簽具
    切結書，但對於被上訴人是否曾與莊奇峰間成立買賣契約及
    支付違約金280 萬元，存有疑義。且上訴人占有系爭房地係
    基於兩造間之使用借貸契約，並非無法律上原因，無不當得
    利可言。又上訴人曾表示願意配合點交房地予被上訴人，但
    被上訴人未到場受領，因此被上訴人所受之損害自不可歸責
    於上訴人，而無須負損害賠償責任；另被上訴人曾於93年3
    月23日簽立承諾書，承諾於系爭房地出售，完成收款登記後
    ，支付上訴人300 萬元，被上訴人業於95年1 月25日將系爭
    房地出賣予訴外人潘秀蓮，並辦妥所有權移轉登記，依承諾
    書之約定，被上訴人應給付上訴人300 萬元，上訴人以對被
    上訴人上開300 萬元債權，主張先抵銷被上訴人請求賠償損
    害280 萬元及自94年7 月16日起至清償日止按週年利率5%計
    算之利息，次抵銷被上訴人請求相當租金之不當得利等語，
    資為抗辯，並於本院聲明：（一）原判決除確定部份外，均
    廢棄。（二）上開廢棄部份，被上訴人在第一審之訴及其假
    執行之聲請均駁回。（三）第一、二審訴訟費用均由被上訴
    人負擔。
三、被上訴人主張，伊所有之系爭房地，借予上訴人使用，上訴
    人於93年3 月23日出具切結書，允諾於被上訴人與他人訂立
    買賣合約30日內將系爭房地返還被上訴人，如有違背因而致
    被上訴人受損害時，願負損害賠償責任，被上訴人亦於同日
    簽立承諾書，承諾於系爭房地出售，完成收款、登記後支付
    上訴人300 萬元，嗣後被上訴人以已於94年1 月5 日與訴外
    人莊奇峰簽訂買賣契約為由，請求上訴人返還系爭房屋，惟
    上訴人並未返還系爭房屋，嗣莊奇峰以被上訴人未於所訂期
    限內交付系爭房地而起訴請求被上訴人應給付280 萬元違約
    金，經臺灣高雄地方法院以94年度訴字第903 號判決莊奇峰
    勝訴確定在案，上訴人迄95年1 月20日始將系爭房地返還被
    上訴人，被上訴人業於95年1 月25日將系爭房地出賣予訴外
    人潘秀蓮，並於95年2 月17日辦妥所有權移轉登記等情，業
    據其提出土地及建物登記簿謄本、切結書、承諾書、臺灣高
    雄地方法院94年度訴字第903 號民事判決各一份為證，且為
    上訴人所不爭執，自堪信為真實。
    被上訴人其餘主張之事實，上訴人則以前揭情詞抗辯，故本
    件應審究者為：
  (一)被上訴人是否與莊奇峰成立買賣關係，致上訴人占有系爭房
    地之借貸關係終止後成為無權占有？
  (二)被上訴人得否請求上訴人給付相當於租金之不當得利？若可
    ，金額以多少為適當？
  (三)被上訴人有無因上訴人未依約返還系爭房地而受有損害？
  (四)上訴人得否主張以300萬元抵銷？
四、茲分述本院之判斷如下：
  (一)被上訴人是否與莊奇峰成立買賣關係，致上訴人占有系爭房
    地之借貸關係終止後成為無權占有？
  　1.查，上訴人於93年3 月23日出具切結書，允諾系爭房地於
    　被上訴人與他人訂立買賣合約30天內返還予被上訴人，而
      被上訴人於94年1 月5 日與莊奇峰訂立買賣契約，業據被
      上訴人提出不動產買賣契約書為證（原審卷13至15頁），
      並經證人即見證契約成立過程之律師林柏祥證述：本件兩
      造我都認識，被上訴人在簽訂契約之前有通知上訴人共同
      來協商表示意見，當天上訴人比較早到，我與上訴人談到
      一半，被上訴人及莊奇峰到達後，上訴人表明反對本件買
      賣的立場就逕自離開，之後被上訴人及莊奇峰仍有買賣的
      意願，被上訴人並表示願負責處理房屋交付事宜，如未履
      約願意賠償莊奇峰，所以契約的擬定有幾項重點，首先是
      把契約期限拉長，而莊奇峰交付的買賣價金由我保管，等
      到履約時再把價金交付予被上訴人，其他移轉登記事宜則
      等到房屋交付完畢時才辦理等語屬實（原審卷77頁）。上
      訴人抗辯，被上訴人與莊奇峰間之買賣契約係通謀虛偽成
      立云云，自無可採。依上開切結書，上訴人自應於買賣契
      約94年1 月5 日成立後之30日內即94年2 月5 日前返還系
      爭房地，堪以認定。
  　2.足見兩造間對於系爭房地之使用借貸關係已於94年2 月5
    　日終止，則上訴人於94年2 月5 日起占有系爭房地即屬無
      權占有。
　(二)被上訴人得否請求上訴人給付相當於租金之不當得利？若可
　  ，金額以多少為適當？
  　1.按無權占有他人土地，可能獲得相當於租金之利益，為社
    　會通常之觀念，因此占有土地所得之利益，應以相當於法
      定最高限額租金之數額為限（最高法院61年臺上字第1695
      號判例參照），又租用基地建築房屋，其租金以不超過土
      地申報總價額年息10 %為限，土地法第97條第1 項、第10
      5 條分別定有明文。兩造間系爭房地之使用借貸關係已於
      94年2 月5 日終止，而上訴人於95年1 月20日始將系爭房
      地返還被上訴人，為兩造所不爭執（本院上字卷79頁）。
      則被上訴人請求上訴人給付自94年2 月5 日起至95年1 月
      20日止無權占有系爭房地相當於租金之不當得利，自屬有
      據。上訴人抗辯其占有系爭房地係基於兩造間之使用借貸
      契約，並非無法律上原因，無不當得利可言云云，並無可
      採。
    2.本院斟酌系爭房地位處高雄縣著名之風景區澄清湖旁，鄰
      近高雄市○○○路線尚屬發達，居住品質甚佳，惟附近房
    　屋多屬住宅性質，商業活動尚非頻繁，復有照片及電子地
      圖在卷可稽（原審卷90至92頁），本院並考量目前社會經
      濟情況、上訴人可能獲取之利益等情，認系爭土地應按申
      報地價按年息8%計算相當於租金之不當得利金額，方為相
      當及公允。系爭房屋之課稅現值為76萬1,900 元；而系爭
      房屋所坐落之土地於94年1 月間之申報地價為5,200 元，
      土地總價額為197 萬800 元（計算式：5,200 ×379 ＝
      1,970,800） ，有土地登記謄本及房屋稅單在卷可稽（原
      審卷6 、84頁），上訴人占有系爭房屋，每月應給付被上
      訴人相當於租金之不當得利為1 萬8,218 元〔計算式：（
      761,900 ＋1,970,800） ×8%÷12＝18,218〕；則被上訴
      人請求上訴人給付相當於租金之不當得利，自94年2 月5
      日起至94年10月5 日止8 個月為14萬5744元，自94年11月
      5 日起至95年1 月20日止按月給付1 萬8218元，自屬正當
      ，應予准許，超過部分不予准許。（原判決未駁回被上訴
      人此部分超過部分之請求，屬漏未判決，併此敘明）
  (三)被上訴人有無因上訴人未依約返還系爭房地而受有損害？
    1.查，上訴人出具切結書，允諾系爭房地於被上訴人與他人
      訂立買賣合約30天內返還，如有違背因而致被上訴人受損
      害時願負賠償責任，已如前述。系爭房地被上訴人於94年
      1 月5 日出售予訴外人莊奇峰，價金2,800 萬元，言明訂
      約後47日（即94年2 月21日）內交付。被上訴人於與莊奇
      峰間之買賣契約訂立後，先後多次催告上訴人自系爭房地
      遷出，此有存證信函在卷可稽，惟因上訴人未依切結書約
      定，將系爭房地於上開買賣契約94年1 月5 日成立後之30
      日內即94年2 月5 日前返還被上訴人（系爭房地上訴人於
      95年1 月20日始返還），致被上訴人無法如期於94年2 月
      21日將系爭房地交付買受人莊奇峰，莊奇峰因而訴請高雄
      地院以94年度訴字第903 號判決被上訴人應給付莊奇峰違
      約金280 萬元確定，被上訴人亦依該判決給付莊奇峰280
      萬元完畢等情，業據被上訴人提出高雄地院94年度訴字第
      903 號確定判決、支票、清償證明書及交易明細表為證（
      原審卷34至37頁），且經本院向中國信託銀行查詢結果，
      亦可見被上訴人所簽發予莊奇峰之面額280 萬元之支票，
      業經莊奇峰背書領取（見本院卷第65頁），自堪信被上訴
      人此部分主張為真實。依切結書，上訴人應就被上訴人上
      開違約金損害負賠償責任，是被上訴人請求上訴人賠償
      280 萬元之損害，自屬有理。上訴人辯稱被上訴人是否已
      支付莊奇峰違約金280 萬元，存有疑義云云，尚無可採。
    2.上訴人抗辯，係因被上訴人受領遲延致受有前開損害，並
      無歸責原因云云，固據提出存證信函為證（原審卷50頁）
      ，惟觀諸上訴人存證信函通知被上訴人房屋點交之日期係
      94年3 月14日，已逾切結書所定之同年2 月5 日返還，或
      買賣契約書所定應於94年2 月21日交付系爭房屋之期限，
      故上訴人抗辯係被上訴人受領遲延，伊並無歸責因素云云
      ，自不足採。
  (四)上訴人得否主張以300萬元抵銷？
  　1.按事實發生於第一審法院言詞辯論終結後者，當事人得於
    　上訴程序提出新攻擊或防禦方法，觀之民事訴訟法第447
      條第1 項第2 款之規定甚明。查，被上訴人於93年3 月23
      日簽立承諾書，承諾於系爭房地出售，完成收款登記後，
      支付被上訴人300 萬元，有承諾書可稽（本院上字卷36頁
      ）。系爭房地係於原審法院言詞辯論（94年11月3 日）終
      結後，被上訴人於95年1 月25日始出賣予訴外人潘秀蓮，
      並於95年2 月17日辦妥所有權移轉登記，有土地及建物登
      記簿謄本可稽（本院上字卷37、38頁），是上開事實發生
      於第一審法院言詞辯論終結後，上訴人自得於上訴程序為
      抵銷之抗辯，被上訴人主張：上訴人提出之承諾書在原審
      可提出而故意不提出，上訴審就不能再提出云云，應無可
      採。至於該抵銷抗辯是否有理由，為另一問題。
    2.上訴人抵銷之抗辯是否有理？
      查，上訴人所書立之「承諾書」及被上訴人所書立之「返
      還房屋切結書」書立之日期均為93年3 月23日，且就承諾
      書所約定之300 萬元之付款條件，被上訴人曾發存證信函
      向上訴人表明：「本人與台端（指上訴人蘇松泉）約定之
      付款條件須：『住宅售出完成收款、登記後始行支付。而
      台端所立『返還房屋切結書』上亦載明：『承諾將於房屋
      售』出後（完成買賣簽訂合約）3 天內返還曾君』。則本
      件台端應先將房屋返還本人，待本人自買受人處完成收款
      、登記才應付款予台端甚為明確」等語（見一審卷，被上
      訴人之起訴狀證六：高雄88支局第51號存證信函）。上訴
      人亦發函表示：「台端（指被上訴人甲○○）若已將房屋
      出售，請出示買賣契約，並請會同買方於3 月14日辦理點
      交，及交付300 萬元價款。請於3 月10日前來信函告知，
      本人將做遷移準備，會同交屋」等情（見一審94年7 月29
      日答辯狀被證一：澄湖郵局第18號存證信函）。自該二存
      證信函可知，系爭「切結書」與「承諾書」二者確有條件
      關係存在，亦即須上訴人依約交屋給被上訴人，使被上訴
      人能依約將房屋交付買主莊奇峰，以免遭莊奇峰請求違約
      賠償，被上訴人始須給付上訴人300 萬元，並非縱使被上
      訴人在與莊奇峰之買賣因上訴人未如期交屋而違約後，一
      有將該屋出售他人，均應給付上訴人300 萬元，上訴人另
      抗辯稱，該份承諾書是說只要房子賣出，收取價金並辦妥
      登記後就給付上訴人300 萬元，當初係因被上訴人之公司
      有欠上訴人薪資，所以雙方才談妥將來房子售出後，被上
      訴人要給付上訴人300 萬元云云，惟查，此為被上訴人所
      否認（見本院卷第24、25頁），且上訴人所舉之證人乙○
      ○亦不能證明上訴人此部分所述為真，故上訴人此部分抵
      銷抗辯，自無理由。
五、綜上所述，被上訴人依切結書之約定及民法第767 條、第17
    9 條之法律關係，求為判決：上訴人應將系爭房地遷讓返
    還；並應給付被上訴人14萬5,744 元，及自94年11月5 日起
    至返還系爭房地之日止，按月給付被上訴人1 萬8,218 元。
    上訴人應給付被上訴人280 萬元，及自起訴狀繕本送達之
    翌日（即94年7 月16日，此有送達證書附卷足憑）起，至清
    償日止按週年利率5%計算之利息，自屬正當，原審在此範圍
    內予以准許，並分別准供擔保宣告假執行及免為假執行，並
    無不當，上訴意旨就除已確定之遷讓房地外，求予廢棄改判
    ，為無理由，應予駁回。
六、據上論結：本件上訴為無理由，依民事訴訟法第449 條第1
    項、第78條，判決如主文。
中　　華　　民　　國　　96　　年　　7 　　月　　11　　日
                            民事第四庭
                                審判長法官  蔡文貴
                                法      官  徐文祥
                                法      官  黃科瑜
以上正本證明與原本無異。
如對本判決上訴，須於判決送達後20日內向本院提出上訴狀，其
未表明上訴理由者，應於上訴後20日內向本院提出上訴理由書（
均須按他造當事人之人數附繕本）。上訴時應提出委任律師或具
有律師資格之人之委任狀，並依附註條文規定辦理。
中　　華　　民　　國　　96　　年　　7 　　月　　13　　日
                                書  記  官  葉淑華
附註：
民事訴訟法第466條之1：
對於第二審判決上訴，上訴人應委任律師為訴訟代理人，但上訴
人或其法定代理人具有律師資格者，不在此限。
上訴人之配偶、三親等內之血親、二親等內之姻親，或上訴人為
法人、中央或地方機關時，其所屬專任人員具有律師資格並經法
院認為適當者，亦得為第三審訴訟代理人。
第１項但書及第２項情形，應於提起上訴或委任時釋明之。
                                                      Ｆ
